---
title: "**Ejemplos**"
author: "Modelos Estadísticos para la toma de decisiones"
output:
  html_document:
    code_folding: hide
    css: style.css
---

```{r setup, include=FALSE}
knitr::opts_chunk$set(echo = TRUE,comment = NA)
library(paqueteMODELOS)
library(ade4)
library(ggrepel)
library(xtable)
library(scatterplot3d)



```

</br>


# **Ejemplo 1**

## **Análisis de Componentes Principales**

Objetivo : Reducción de dimensión de la base de datos (reducir variables). Pasar de m variables a 2 o 3 variables independientes llamadas **componentes** sin perder información.


Este proceso genera nuevas variables como una combinación lineal de las variables originales.
Para la construcción de estos componentes se parte de la matriz de varianzas-covarianzas, que en su diagonal concentra las varianza de todas las variables incluidas en el analisis. La suma de estas varianzas conforman la variacion total de la data.  

El primer componente captura la mayor parte de esta variación total, el segundo una menor parte y así sucesivamente hasta el último componente. Por lo general los dos primeros componentes captran un gran porcentaje de la variación total (80% o mas).


De esta forma se pueden graficar los observaciones (filas) en un plano carteciano (2D). Si se puede dar nombre a los ejes (CP1 y CP2) teniendo en cuenta los mayores pesos de las variables, el análisis permitirá explicar y analizar esta transformación. 


```{r}
library(paqueteMODELOS)
data("rotacion")
str(rotacion)
```

```{r}
rotacion1 <-rotacion[,c(2,5,14,18,21,22,23,24)]
str(rotacion1)

```


```{r}
# install.packages("VIM")
VIM::aggr(rotacion1, cex.axis = 0.5, cex.lab= 0.8)  # graficos de datos faltantes


```

```{r}
library(factoextra)
res.pca <- prcomp(rotacion1)
fviz_eig(res.pca, addlabels = TRUE)
```

```{r}
library(factoextra)
rotacionZ <- scale(rotacion1) 
res.pcaZ <- prcomp(rotacionZ)
fviz_eig(res.pcaZ, addlabels = TRUE)
```
```{r}
fviz_pca_var(res.pca,
col.var = "contrib", # Color by contributions to the PC
gradient.cols = c("#FF7F00",  "#034D94"),
repel = TRUE     # Avoid text overlapping
)
```


```{r}
summary(res.pca)
```

```{r}
plot(res.pca$x)
```


# Analisis de correspondencia

```{r}
library(FactoMineR)
t =table(rotacion$Cargo, rotacion$Departamento)
t
chisq.test

library(factoextra)
library(gridExtra)
resultados_ac <- CA(t)
```

```



